臺灣高雄地方法院民事判決
110年度雄簡字第2227號
原      告  莊寶滿  
訴訟代理人  黃柔雯律師
被      告  劉郁娟  

            劉嘉盈  
            劉嘉修  
            林照美  

兼  共  同
訴訟代理人  劉嘉輝  
上列當事人間請求返還押租金事件，本院於民國111年6月2日言
詞辯論終結，判決如下：
    主  文
被告應給付原告新臺幣壹拾柒萬捌仟伍佰元，及自民國一一一年
四月二日起至清償日止，按週年利率百分之五計算之利息。
訴訟費用由被告連帶負擔。
本判決第一項得假執行；但被告如以新臺幣壹拾柒萬捌仟伍佰元
為原告預供擔保後，得免為假執行。
    事實及理由
一、原告主張：原告與訴外人即被告之父劉坤照於民國109年11
    月26日簽訂租賃契約，約定由原告承租劉坤照所有位於高雄
    市○○區○○○路000○0號1樓之房屋（下稱系爭房屋），租賃期
    間自109年12月1日起至116年11月30日止，每月租金為新臺
    幣（下同）45,000元（下稱系爭租約），原告並於109年11
    月26日給付15萬元押租金予劉坤照。嗣劉坤照於110 年4月8
    日死亡，應由被告繼承系爭租約之權利義務。而系爭房屋於
    110年5月13日因鄰居電線走火失火（下稱系爭火災）受波及
    ，致系爭房屋不堪使用。原告自失火翌日起即催告被告乙○○
    應予修繕，然未獲置理，原告並於110年8月3日再度發函催
    告被告乙○○應修繕系爭房屋，逾期未修繕完成將終止系爭租
    約。然被告乙○○已於110年8月5日收受原告催告函文，惟迄
    今仍未修繕，是原告以本件起訴狀繕本為終止租約之意思表
    示，而原告前已於110年6月間搬離並交還系爭房屋，依系爭
    租約第5條約定，被告自應返還押租金15萬元。又系爭房屋
    自110年5月13日起即無法使用，在被告修繕系爭房屋完成前
    ，原告並無給付租金之義務，然原告業已給付110年5月租金
    45,000元，是被告自應返還110年5月13日起至110年5月31日
    止之租金共28,500元（計算式：45,000/30×19=28,500）。
    爰依系爭租約、民法第179條規定及繼承法律關係提起本件
    訴訟等語，並聲明：被告應給付原告178,500元，及自起訴
    狀繕本送達最後一位被告翌日起至清償日止，按週年利率5％
    計算之利息。
二、被告則略以：系爭房屋遭火災毀損，應可歸責原告未即時救
    火所致，應負賠償之責。又被告有應原告要求，處理系爭房
    屋修繕事宜，然因系爭房屋遺有原告裝潢，致未能修繕完成
    。且原告尚未交還系爭房屋，原告店面招牌仍置掛於系爭房
    屋等語，資為抗辯，並聲明：原告之訴駁回。
三、經查，原告與劉坤照簽立系爭租約，嗣劉坤照於110年4月8
    日死亡，被告為劉坤照之繼承人。而系爭房屋於110年5月13
    日因系爭火災而毀損等情，有系爭租約、劉坤照戶籍謄本暨
    繼承系統表、被告戶籍謄本、臺灣高雄少年及家事法院家事
    法庭110年10月28日高少家宗家司優110司繼字第3087、3088
    號函、系爭火災原因調查鑑定書在卷可稽（見本院卷第13至
    19、25、161至232、237至247、251頁），且為兩造所不爭
    執，堪信為真實。
四、本院之判斷：
　　原告另主張被告應返還押租金15萬元及不當得利28,500元等
    節，則為被告所否認，並以前詞置辯，是本院應審酌者厥為
    ：原告請求被告給付178,500元，有無理由？茲論述如下：
　　㈠系爭租約於111年4月1日終止
　　⒈按租賃物之修繕，除契約另有訂定或另有習慣外，由出租
      人負擔；租賃關係存續中，租賃物如有修繕之必要，應由
      出租人負擔者，承租人得定相當期限，催告出租人修繕，
      如出租人於其期限內不為修繕者，承租人得終止契約或自
      行修繕而請求出租人償還其費用或於租金中扣除之，民法
      第429條第1項、第430條分別定有明文。次按解除權之行
      使，應向他方當事人以意思表示為之。契約當事人之一方
      有數人者，前項意思表示，應由其全體或向其全體為之；
      第258條及第260條之規定，於當事人依法律之規定終止契
      約者準用之，民法第258條第1、2項、第263條亦分有明文
      。末按出租人於租賃關係存續中死亡，其出租人之地位，
      於遺產分割前，由其繼承人全體承受。
　　⒉經查，系爭火災之失火原因，係系爭房屋鄰近之高雄市○○
      區○○○路000號房屋（下稱792號房屋）之電器因素引燃，
      有系爭火災原因調查鑑定書存卷可查（見本院卷第165至2
      32頁），又系爭房屋因系爭火災而遭毀損，亦有系爭房屋
      照片可參（見本院卷第19至20、211至213頁），則系爭房
      屋既因鄰房失火毀損，依前揭說明，被告為劉坤照之繼承
      人，即應繼承出租人之權利義務，就系爭房屋負修繕之責
      。次查，原告業已於110年8月3日以誠品法律事務所函文
      催告被告乙○○修繕系爭房屋，並經被告乙○○於110年8月5
      日收受等情，有前開函文暨回執足佐（見本院卷第21至23
      頁），而被告乙○○經被告授權處理系爭房屋租賃事宜，亦
      經被告陳明在卷（見本院卷第121頁），堪認原告已對被
      告為修繕之催告。再查，被告自陳系爭房屋迄今仍未修繕
      完成而無法正常使用（見本院卷第120、333頁），足徵被
      告未盡出租人之修繕義務甚明。又自110年8月5日迄本件
      起訴狀繕本送達最後一位被告即被告甲○○之日，即111年4
      月1日（見本院卷第275頁送達證書）止，已過相當期間，
      是原告以起訴狀繕本為終止租約之意思表示，對系爭租約
      全體相對人即被告終止租約，自屬有據。
　　⒊被告雖辯稱於原告催告前即有處理系爭房屋修繕事宜，並
      提出LINE對話記錄截圖為憑（見本院卷第293至297頁），
      然上開對話記錄至多僅得證明被告有聯繫工人修繕系爭房
      屋，然並無從逕認被告已將系爭房屋修繕完成，而履行出
      租人之修繕義務，被告亦不否認系爭房屋未完成修繕，尚
      無法正常使用（見本院卷第120、333頁），是自不影響原
      告依法終止系爭租約。被告雖又辯稱係因原告裝潢未拆除
      之因素導致無法修繕，然並未提出任何證據以實其說，自
      無從依被告片面說詞逕信為真，是被告此部分所辯，自屬
      無據。
　　㈡原告得依不當得利規定，請求被告返還28,500元
　　⒈按無法律上之原因而受利益，致他人受損害者，應返還其
      利益。雖有法律上之原因，而其後已不存在者，亦同，民
      法第179條定有明文。次按出租人應以合於所約定使用收
      益之租賃物，交付承租人，並應於租賃關係存續中，保持
      其合於約定使用、收益之狀態，民法第423條亦有明文。
      復按因不可歸責於雙方當事人之事由，致一方之給付全部
      不能者，他方免為對待給付之義務；如僅一部不能者，應
      按其比例減少對待給付。前項情形，已為全部或一部之對
      待給付者，得依關於不當得利之規定，請求返還，民法第
      266條第1、2項並有明文。末按租賃物因不可歸責於雙方
      當事人之事由而毀損，致全部不能為約定之使用收益者，
      其租賃物尚能修繕者，依民法第225條第1項、第266條第1
      項之規定，在修繕完畢以前，出租人免其以該物租與承租
      人使用收益之義務，承租人亦免其支付租金之義務（最高
      法院30年渝上字第345號判決意旨可參）。是以，租賃關
      係存續中，因不可歸責於承租人之事由，而無法就租賃物
      為約定之使用收益者，承租人有權請求免付租金，如承租
      人已支付租金者，出租人則應將租金返還予承租人。
　　⒉經查，系爭房屋因系爭火災燒毀而無法正常使用，業經前
      述，此非因可歸責被告之事由造成，則揆諸前揭說明，於
      系爭房屋修繕完成前，被告雖暫免提供系爭房屋予原告正
      常使用之義務，然原告亦同免其給付租金予被告之義務。
      次查，原告已給付系爭房屋110年5月之租金45,000元予被
      告乙節，有系爭房屋房租收／付款明細在卷可查（見本院
      卷第17頁），復為被告所不爭執（見本院卷第355頁）。
      則自系爭房屋因火災燒毀之日即110年5月13日至系爭房屋
      修繕完成之日止，原告並無給付租金之義務，是被告於繼
      承劉坤照之出租人地位後，收受系爭房屋110年5月之租金
      ，就其中110年5月13日至110年5月31日，共19日之租金28
      ,500元（計算式：45,000/30×19=28,500），嗣後失其法
      律上原因，並造成原告損害，被告自應返還28,500元予原
      告。
　　⒊被告雖辯稱因原告未即時到場供消防人員進入系爭房屋始
      導致重大毀損，原告應可歸責等語。惟查，系爭火災起火
      原因為792號房屋電器因素，然792號房屋並非原告所得管
      領之範圍，是系爭火災之發生自非可歸責於原告，亦非原
      告所得預見而可提前預防或及時處理。又查，系爭火災經
      民眾於110年5月13日8時17分報案，即經消防隊出勤，於
      同日8時25分到達火災現場，於8時35分控制火勢，而於8
      時44分撲滅火勢等節，有高雄市政府消防局鼎金分隊火災
      出動觀察紀錄存卷足參（見本院卷第185頁），則在原告
      未能預見火災之情狀下，消防隊於系爭火災發生僅8分鐘
      內即到達現場進行救火，縱原告未早於消防隊抵達現場，
      亦難認原告有何可歸責之處，被告辯稱原告可迅速到達系
      爭房屋，讓消防隊可及早進入救火，僅屬被告個人臆測，
      要難採信。
　　㈢原告得請求被告返還押租金15萬元
　　⒈按押租金在擔保租金之給付及租賃債務之履行，在租賃關
      係消滅前，出租人雖不負返還之責，然租賃關係既已消滅
      ，且承租人無租賃債務不履行之情事，其請求出租人返還
      押租金，自為法之所許（最高法院83年度台上字第2108號
      判決意旨可參）。
　　⒉經查，系爭租約第5條約定：「乙方（即原告）應於訂約時
      ，交於甲方新台幣壹拾伍萬元正作為押租保證金，乙方如
      不繼續承租，甲方應於乙方遷空、交還房屋後無息退還押
      租保證金」，有系爭租約在卷足憑（見本院卷第13頁），
      又原告業已給付15萬元押租金予劉坤照乙節，亦有系爭房
      屋房租收／付款明細可證（見本院卷第17頁）。次查，原
      告已淨空系爭房屋，將其所有物品遷出等情，有系爭房屋
      淨空照片、廢棄物清理照片暨清單收據在卷可稽（見本院
      卷第254、321至329、339頁），復參被告乙○○亦不否認現
      由其管理系爭房屋，得以進出、修繕（見本院卷第334頁
      ），堪認原告已將系爭房屋遷空返還予被告，是依系爭租
      約第5條約定，被告自應返還系爭房屋押租金15萬元予原
      告。
　　⒊被告雖辯稱原告之店面招牌、掛圖吊掛於系爭房屋外部，
      屋內裝潢亦未拆除，相關設備並未點交等語。惟查，系爭
      租約第9條約定：「房屋有改裝設施之必要時，乙方取得
      甲方之同意後得自行裝設，但不得損害原有建築，乙方於
      交還房屋時自應負責現況交屋」，有系爭租約可憑（見本
      院卷第14頁），是原告於交還房屋時，依約僅需以現況交
      屋，而無須回復原狀，自無拆除店面招牌、掛圖或店內裝
      潢之義務，被告此部分所辯，洵屬無理。又查，系爭房屋
      既因火災毀損而無法使用，原告亦已將其所有物品自系爭
      房屋淨空，衡諸常情，原告既無使用系爭房屋之必要，應
      無繼續置留系爭房屋相關設備之理，參以被告乙○○自陳得
      管理、使用系爭房屋，其辯稱原告未返還相關設備自有可
      疑。且系爭房屋既已處於被告管領範圍內，足認原告業已
      解除對系爭房屋之占有，而將之移轉予被告，當無從認原
      告繼續占有系爭房屋，被告以原告未返還系爭房屋為由，
      拒絕返還押租金，並無理由。
　　㈣末查，系爭房屋納稅義務人現仍登記為劉坤照乙節，有系
      爭房屋房屋稅籍證明書可佐（見本院卷第115頁），堪認
      被告尚未就系爭房屋為分割。則被告既為劉坤照之繼承人
      ，自應就繼承劉坤照出租人地位所生之債務負給付之責。
      是原告請求被告應返還不當得利28,500元及押租金15萬元
      ，共計178,500元（計算式：28,500＋150,000＝178,500）
      ，自為可取。
五、綜上所述，原告依系爭租約、民法第179條規定及繼承之法
    律關係，請求被告應給付原告178,500元，及自起訴狀繕本
    送達最後一位被告翌日（即111年4月2日）起至清償日止，
    按週年利率5％計算之利息，為有理由，應予准許。
六、本件訴訟係依民事訴訟法第427條適用簡易程序所為被告敗
    訴之判決，依同法第389條第1項第3款規定，應依職權宣告
    假執行。並由本院依民事訴訟法第392條第2項之規定，依職
    權宣告被告為原告預供擔保，得免為假執行。
七、本件事證已臻明確，兩造其餘攻擊防禦方法及所提證據，核
    與判決結果不生影響，爰不逐一論述，併此敘明。至被告聲
    請調查原告所提廢棄物清單內容，以資證明原告並未清理廢
    棄物，然原告已交還系爭房屋等情，詳如前述，核無調查之
    必要，附此敘明。
八、訴訟費用負擔之依據：民事訴訟法第78條。
中　　華　　民　　國　　111 　年　　6 　　月　　16　　日
                  高雄簡易庭　法　官  陳安信
以上正本係照原本作成。
如對本判決上訴，須於判決送達後20日內向本院提出上訴狀。如
委任律師提起上訴者，應一併繳納上訴審裁判費。　　　　　　
中　　華　　民　　國　　111 　年　　6 　　月　　16　　日
                              書記官  蔡妮君